臺灣高雄地方法院刑事判決　　　　　　 100年度易字第1589號
公　訴　人　臺灣高雄地方法院檢察署檢察官
被　　　告　李水吉
選任辯護人　王建元律師
上列被告因竊佔案件，經檢察官提起公訴（100年度偵字第756號）
，本院判決如下：
    主  文
李水吉無罪。
    理  由
一、公訴意旨略以：被告李水吉明知高雄縣岡山鎮（現改制為高
    雄市岡山區○○○段3160地號之土地（下稱3160地號土地）
    係屬財政部國有財產局臺灣南區辦事區（下稱國財局南辦處
    ）所管理之國有土地，未徵得該處之同意，於民國93年3 月
    18日許，竊佔上開土地，並搭建鐵皮房屋供己居住，且另施
    作鐵棚、花台及水池作為個人使用之庭園，竊佔土地面積達
    1,975 平方公尺，嗣經國財局南辦處發現後，履次要求被告
    回復原狀，被告均置之不理，因認被告涉犯刑法第320 條第
    2 項竊佔罪嫌等語。
二、按刑事訴訟法第308條規定：「判決書應分別記載其裁判之
    主文與理由；有罪之判決並應記載犯罪事實，且得與理由合
    併記載。」同法第310條第1款規定：「有罪之判決書，應於
    理由內分別情形記載左列事項：一、認定犯罪事實所憑之證
    據及其認定之理由。」及同法第154條第2項規定：「犯罪事
    實應依證據認定之，無證據不得認定犯罪事實。」揆諸上開
    規定，刑事判決書應記載主文與理由，於有罪判決書方須記
    載犯罪事實，並於理由內記載認定犯罪事實所憑之證據及其
    認定之理由。所謂認定犯罪事實所憑之「證據」，即為該法
    第154條第2項規定之「應依證據認定之」之「證據」。職是
    ，有罪判決書理由內所記載認定事實所憑之證據，即為經嚴
    格證明之證據，另外涉及僅須自由證明事項，即不限定有無
    證據能力之證據，及彈劾證人信用性可不具證據能力之彈劾
    證據。在無罪判決書內，因檢察官起訴之事實，法院審理結
    果，認為被告之犯罪不能證明，而為無罪之諭知，則被告並
    無檢察官所起訴之犯罪事實存在，既無刑事訴訟法第154 條
    第2 項所規定「應依證據認定之」事實存在，因此，判決書
    僅須記載主文及理由，而理由內記載事項，為法院形成主文
    所由生之心證，其論斷僅要求與卷內所存在之證據資料相符
    ，或其論斷與論理法則無違，通常均以卷內證據資料彈劾其
    他證據之不具信用性，無法證明檢察官起訴之事實存在，所
    使用之證據並不以具有證據能力之證據為限（最高法院100
    年度台上字第2980號判決意旨參照），是以本案被告既經本
    院認定犯罪不能證明，本判決即不再論述所援引有關證據之
    證據能力，合先敘明。
三、按檢察官就被告犯罪事實，應負舉證責任，並指出證明之方
    法；又犯罪事實應依證據認定之，無證據不得認定犯罪事實
    ；而不能證明被告犯罪者，應諭知無罪之判決，刑事訴訟法
    第161 條第1 項、第154 條第2 項、第301 條第1 項分別定
    有明文。又事實之認定，應憑證據，如未能發現相當證據，
    或證據不足以證明，自不能以推測或擬制之方法，為裁判基
    礎；所謂證據，係指足以認定被告確有犯罪行為之積極證據
    而言，該項證據自須適合於被告犯罪事實之認定，始得採為
    斷罪資料。苟積極證據不足為不利於被告事實之認定時，即
    應為有利於被告之認定，更不必有何有利之證據；且認定犯
    罪事實所憑之證據，雖不以直接證據為限，間接證據亦包括
    在內，然而無論直接證據或間接證據，其為訴訟上之證明，
    須於通常一般人均不致有所懷疑，而得確信其為真實之程度
    者，始得據為有罪之認定，倘其證明尚未達到此一程度，而
    有合理之懷疑存在而無從使事實審法院得有罪之確信時，即
    應由法院為諭知被告無罪之判決（參見最高法院76年臺上字
    第4986號、40年臺上字第86號、30年上字第816 號、29年上
    字第3105號判例意旨參照）。另刑法第320 條第2 項之竊佔
    罪，必須行為人基於竊佔之犯意，意圖為自己或第三人不法
    之利益，而竊佔他人之不動產，即須將他人不動產，意圖不
    法利益，私擅佔據歸於自己或第三人支配之下，而侵害他人
    支配權者，始克相當，若行為人無此種意圖及犯意，縱有客
    觀之竊佔行為，亦因欠缺主觀因素而不構成該罪。
四、訊據被告李水吉堅詞否認有何竊佔犯行，辯稱：其於93年間
    路經3160地號土地，看見地上立有讓售看板，有意購買，經
    由不動產仲介公司居中聯繫後，與前手葉阿妹接洽，知悉該
    筆土地原由佘武向國財局南辦處承租，佘武再將權利轉予前
    手葉阿妹，其購買之前有向仲介人員楊明發及佘武詢問權利
    狀況，葉阿妹、佘武亦有出示出租文件供其查閱，確認土地
    權利來源合法無瑕疵後，方於93年3 月18日以新臺幣（下同
    ）95萬元之價格，並以配偶李簡秀蘭名義，向葉阿妹購買該
    筆土地，其購買時已知該筆土地為國有土地，故僅購得使用
    權，並非所有權，之後便興建鐵皮屋供己居住，並施作鐵棚
    、花臺、水池，其均有按時將應繳之租金交予佘武轉付國財
    局南辦處，主觀上並無為自己不法所有之意圖，當初雖有看
    過佘武所簽訂之租賃契約書，但僅查看契約名稱，其餘契約
    內容字體很小，並未細看，故並不知訂有禁止轉租他人規定
    等語。
五、經查：
  (一)3160地號土地屬國有土地，由國財局南辦處經管，被告於93
    年3 月18日，未經國財局南辦處同意，占用該地搭建鐵皮房
    屋供己居住，並施作鐵棚、花台及水池作為個人使用之庭園
    ，占用面積計1,975 平方公尺等事實，經被告坦承在卷（見
    本院審易卷第24頁），並有3160地號土地之國有土地勘查表
    、土地登記第二類謄本、衛星空照圖及現場照片乙份等件可
    佐（見偵卷第48至53頁背面），固堪認定被告自93年3 月18
    日起有占用該筆土地之情事，惟被告是否構成刑法第320 條
    第2 項竊佔罪，依上開所述，除有客觀之竊佔行為外，仍應
    視其主觀是否具有為自己或第三人不法所有之意圖，若被告
    未具備主觀犯意，縱有占用之行為，亦無從依上開條文課以
    刑事罪責。
  (二)對於被告辯稱於93年3 月間以95萬元之價格，並以配偶李簡
    秀蘭名義，向葉阿妹購買3160地號土地乙節，業經證人葉阿
    妹證述該情，證稱：伊於91年間向佘武購買該筆土地，嗣因
    無力耕作種植花草，故委請仲介人員楊明發對外出售，被告
    因而與之接洽，伊於93年3 月18日以95萬元之價格讓渡予被
    告並簽訂讓渡書，被告係以配偶李簡秀蘭之名義簽約等語（
    見本院易卷第17、20、22頁），此外，復有相符之李簡秀蘭
    、葉阿妹於93年3 月18日所簽訂之讓渡書乙份為佐（見偵卷
    第26、27頁），被告上揭辯解情節，可信為真，堪認被告係
    向葉阿妹購買土地之後，方才使用該地並興建鐵皮屋、水池
    等建物、設施。
  (三)至被告購買土地時，對於權利來源之認知乙情，證人葉阿妹
    證稱：被告為確認權利來源曾與伊接觸，伊未向被告說明，
    但有轉介被告與伊之前手佘武接洽，被告於93年3 月間在簽
    訂讓渡書時有在場，有看過佘武與伊、國財局南辦處所簽訂
    之讓渡書及租賃契約書等語（見本院易卷第21、22頁），衡
    以證人佘武亦證稱：其原向國財局南辦處租用3160地號土地
    ，因年紀已大無法耕作，故將土地上之果樹等物品讓與葉阿
    妹，嗣於93年間，被告有找其詢問確認土地權利事宜，其有
    告知被告該筆土地為其所租用，對該筆土地有使用權利，但
    須繳納租金等語（見本院易卷第24、25、26頁），另佘武有
    分別與葉阿妹、國財局南辦處簽訂讓渡書、租賃契約書乙情
    ，復有91年7 月21日讓渡書，79年9 月8 日台灣省高雄縣公
    有耕地租賃契約、86年10月7 日、93年11月國有耕地租賃契
    約書、國財局南辦處100 年10月26日台財產南改字第100250
    3716號函暨檢附3160地號土地出租資料等件可佐（偵卷第21
    至25頁，本院審易卷第31至36頁），足見被告欲購買3160地
    號土地之前，確有先行確認土地權利有無瑕疵，且依佘武之
    告知及其查看讓渡書、租賃契約書之結果，亦有相當依據令
    被告信賴權利來源正常無瑕疵，方才購買土地，則被告主觀
    上雖知未購得所有權，但仍信己擁有合法之使用權利，方才
    在上興建鐵皮屋、花圃、水池等建物設施，顯見被告主觀上
    並非以不法為自己或第三人所有之意圖占用。
  (三)觀之卷附佘武所簽訂之79年9 月8 日台灣省高雄縣公有耕地
    租賃契約第12條、86年10月7 日及93年11月國有耕地租賃契
    約書第7 條第2 款、第5 條第2 款，固均訂有承租人不得將
    租賃物之全部或一部轉租他人使用，否則契約終止、無效之
    規定（見偵卷第21、22頁，本院審卷第34頁），被告於購買
    之前曾有查看該等契約，可認被告於購地時固有機會知悉上
    開規定之內容，然依契約之書面所示，上揭禁止規定之字體
    相較於契約名稱字體為小，未以粗體字形列載，參以契約書
    尚列有其他多條規定，則若被告僅為確認佘武是否為承租之
    人而查看該等契約，或有可能僅梗概查看訂約人名及土地地
    號等特定內容，而未逐條逐項閱讀契約所有內容，被告辯稱
    未予細看乙節，尚非毫無可信之處，衡以被告係以95萬元之
    價格向葉阿妹購買土地之使用權，而且後續仍有按期交付租
    金給佘武轉付國財局南辦處乙節，經證人佘武證述在卷（見
    本院易卷第26頁），倘若被告早知佘武不得將土地之使用權
    讓與他人，應無可能花費95萬元之高額價金向葉阿妹購買土
    地使用權，更不可能續行繳納租金，堪認被告辯稱不知租賃
    契約明定佘武不得將3160地號土地轉租與他人乙節，應屬事
    實。則被告既係在不知3160地號土地依約不得轉售他人之情
    形下，向前手承購使用權，並信賴佘武及租賃契約書、讓渡
    書，認定確有合法使用之權利，因而興建鐵皮屋、水池等建
    物、設施，顯見其主觀上並無為自己不法利益之意圖甚明。
  (四)至佘武之租約雖因未自任耕作而遭國財局南辦處認定原訂租
    約無效、租賃關係消滅乙情，固有國財局南辦處94年6 月1
    日臺財產南管字第0940020824號函乙份附卷可稽（見本院審
    易卷第33頁），另被告於其上興建鐵皮屋等物使用，已涉民
    事無權占用賠償責任乙節，亦有該處94年6 月17日臺財產南
    管字第0940023759號函可查（見本院審易卷第36頁背面），
    然被告占用使用國財局南辦處管領之國有土地之行為，縱因
    此而生侵權行為或不當得利，但此亦屬民事責任，要難遽以
    刑法竊佔罪責相繩，附此敘明。
六、綜上所述，被告並無為自己不法利益之意圖，公訴人所指被
    告涉犯上揭竊佔罪嫌之證據，尚存有合理之懷疑，而未達於
    確信為真之程度。此外，復查無其他積極證據足認被告涉有
    竊佔之犯行，被告犯罪，尚屬不能證明，揆諸前揭法條及判
    例意旨，自均應諭知無罪之判決。
據上論斷，應依刑事訴訟法第301 條第1 項前段，判決如主文。
本案經檢察官楊瀚濤到庭執行職務。
中    華    民    國   100    年    12    月    12    日
                  刑事第十八庭  法官  高瑞聰
以上正本證明與原本無異。
如不服本判決應於收受送達後10日內向本院提出上訴書狀，並應
敘述具體理由；如未敘述上訴理由者，應於上訴期間屆滿後20日
內向本院補提理由書（均須按他造當事人之人數附繕本）「切勿
逕送上級法院」。
中    華    民    國   100    年    12    月    16    日
                              書記官  林修弘